臺灣雲林地方法院行政訴訟判決　
                                     110年度交字第8號
                                     110年度交字第9號
                                     110年度交字第10號
                                     110年度交字第11號
                                     110年度交字第12號
                                     110年度交字第13號
                                     110年度交字第14號
                                     110年度交字第15號   
原      告  陳皇勍  

被      告  交通部公路總局嘉義區監理所


代  表  人  李輝宏  
訴訟代理人  吳冠頡  
            兼送達代收人陳榮彬

上列當事人間交通裁決事件，原告不服民國110年雲監裁字第72-
ZGC281604、72-ZGC281605、72-ZGC281606、72-ZGC281607、72-
ZGC281005、72-ZGC281006、72-ZGC281007、72-ZGC281008號裁
決，提起行政訴訟，本院判決如下：
    主  文
如事實概要欄所示C、D、F、G、H處分應予撤銷。
原告其餘之訴駁回。
訴訟費用新臺幣2,400元由被告負擔新台幣1,500元，其餘由原告
負擔，即被告應給付原告新台幣1,500元。
    事實及理由
一、程序事項：按「分別提起之數宗訴訟係基於同一或同種類之
    事實上或法律上之原因者，行政法院得命合併辯論;命合併
    辯論之數宗訴訟，得合併裁判之。」行政訴訟法第127條定
    有明文。本件原告就其違反道路交通管理處罰條例案件，經
    被告所屬雲林監理站（下稱雲林監理站）就如事實概要欄所
    載違規事實（共8件）所為之處分提起行政訴訟，核屬分別
    提起之同種類事實之訴訟，依上開規定，自得合併辯論、合
    併裁判，先予敘明。 
二、事實概要：
  ㈠緣原告駕駛車號000-0000號自用小客車（下稱系爭車輛）於
    民國109年9月7日17時30分至17時38分間於國道6號西向20.2
    -7.1公里處，有『行駛高速公路未依規定變換車道（未依規
    定使用方向燈）』之違規行為，經內政部國道警察局第七公
    路警察大隊（下簡稱舉發機關）分別以第ZGC281604（下稱A
    處分）、ZGC281605（下稱B處分) 、ZGC281606(下稱C處分
    ）、ZGC281607(下稱D處分）、ZGC281005(下稱E處分）、ZG
    C281006(下稱F處分）、ZGC281007(下稱G處分）、ZGC28100
    8(下稱H處分）舉發通知單，以原告違反道路交通管理處罰
    條例（下稱處罰條例）第33條第1項第4款之規定，而予舉發
    。
  ㈡原告不服原舉發機關之舉發，於109年12月1日向被告所屬雲
    林監理站提出陳述，雲林監理站乃請舉發機關查證，舉發機
    關查證後函復「…違規屬實」，雲林監理站乃將上開查證結
    果於110年1月20日再函復原告。
　㈢然原告仍不服，向雲林監理站申請開立裁決書，雲林監理站
    遂於110年1月14日以原告違反處罰條例第33條第1項第4款之
    規定，開立上開裁決書共8件（各處罰鍰新台幣3,000元，及
    各記違規點數1點) ，並當場交付原告完成送達程序。原告
    猶有不服，遂向本院提起行政訴訟。
三、本件原告主張：
  ㈠舉發人從埔里至草屯段國道6號超速違規近距離惡意逼車，尾
    隨跟拍，造成前方駕駛（原告）加速離去。國道6號20公里
    至5.9公里處長達14.3公里，罰單拒離換算約時速104-107公
    里（國道6限速90公里），影片中37分17秒至37分25秒明顯
    看出前後兩車距離約10公尺上下，時速高達104公里，確實
    尾貼逼車，造成原告緊張壓迫下，加速離去（原告車上有雙
    胞胎，剛滿週歲）嬰兒頸椎脆弱。不容絲毫碰撞。故在壓力
    下，未注意變換車道方向燈。
  ㈡另參照其他案件，因違反比例原則，而遭法院撤銷罰單，請
    法院審酌，我願繳納3張罰單，但不認同監理站之裁罰依據
    。
  ㈢聲明：原處分撤銷；訴訟費用由被告負擔。
四、被告則答辯以：
  ㈠按「對於違反本條例之行為者，民眾得敘明違規事實或檢具
    違規證據資料，向公路主管或警察機關檢舉，經查證屬實者
    ，應即舉發。但行為終了日起逾七日之檢舉，不予舉發。」
    、「公路主管機關或警察機關處理民眾檢舉違反道路交通管
    理事件，應派員查證，經查證屬實者，應予舉發，並將處理
    情形回復檢舉人。」、「前項檢舉違規證據係以科學儀器取
    得，足資認定違規事實者，得逕行舉發之。」道路交通管理
    處罰條例第7條之1、違反道路交通管理件統一裁罰基準及處
    細則第22條第1、2項分別定有明文。考其規範意旨，係考量
    力有限及民眾取巧違規成性，為交通混亂原因之一，一般民
    眾如能利用適當管道檢舉交通違規，除可彌補警力不足外，
    亦將產生極大之嚇阻，以達到維護道路交通安全之行政目的
    。
  ㈡復參照臺北高等行政法院106年交上字第237號判決意旨：「
    按道路交通安全規則第91條第1項第6款規定。其立法目的乃
    在於使其他用路人（尤其係位於原車道後方及欲變換至車道
    後方者）得預知該車之行車動向而為安全措施，而就此言，
    所謂『應』先顯示方向燈」一事，解釋上應係指開始變換前至
    變換完成之過程應全程顯示方向燈，而開始變換前於何時即
    應顯示方向燈，涉及後方車輛之合理預期時間（與行車速度
    距離有關），是不可於顯示方向燈之同時開始為變換車道之
    動作，本不待言。再者，亦非可謂只要曾顯示方向燈，而於
    因故取消方向燈之顯示後，仍可不再度顯示方向，即可恣意
    進行變換車道之動作，否則其他用路人又豈能於該車變換車
    道前明確知悉及預期。
  ㈢聲明：駁回原告之訴；訴訟費用由原告負擔。
五、本案之爭點：
  ㈠本件是否有行政罰法第13條：「因避免自己或他人生命、身
    體、自由、名譽或財產之緊急危難而出於不得已之行為，不
    予處罰。」之緊急避難免罰之適用？
  ㈡民眾檢舉案件可否適用處罰條例第85條之1第2項連續舉發『違
    規地點相距6公里』、『違規時間相隔6分鐘』限制之規定?
  ㈢檢舉機關就原告所為8次違規行為予以舉發，有無違反連續  
    舉發之規定？若違反，何者應予撤銷？　　　　
六、本院之判斷：
  ㈠緣原告駕駛系爭車輛於109年9月7日17時30分至17時38分間於
    國道6號西向20.2-7.1公里處，有『行駛高速公路未依規定變
    換車道（未依規定使用方向燈）』之違規行為，經舉發機關
    分別以第ZGC281604（即A處分）、ZGC281605（即B處分)、Z
    GC281606(即C處分）、ZGC281607(即D處分）、ZGC281005(
    即E處分）、ZGC281006(即F處分）、ZGC281007(即G處分）
    、ZGC281008(即H處分）舉發通知單，以原告違反處罰條例
    ）第33條第1項第4款之規定，而予分別舉發。業經本院當場
    勘驗光碟屬實（如附件勘驗筆錄），復為兩造所不爭執，並
    有舉發通知單、裁決書等可稽，堪信屬實，而依道路交通安
    全規則第109條第2項第2款後段：「汽車駕駛人，應依下列
    規定使用方向燈：變換車道時，應先顯示欲變換車道方向之
    燈光，並應顯示至完成轉彎或變換車道之行為。」其立法目
    的乃在於使其他用路人得預知該車之行車動向而為安全之措
    施，就此而言，所謂『應』先顯示方向燈」一事，解釋上應係
    指開始變換前至變換完成之過程應全程顯示方向燈。故原告
    自應於變換車道前即已使用方向燈以提醒後方駕駛，且並應
    顯示至完成轉彎或變換車道為止。本件原告既未於變換車道
    時顯示欲變換車道方向之方向燈，自有違反處條例第33條第
    1項第4款之規定無誤。
  ㈡茲就上開爭點分述如下：　　
　⒈本件是否有行政罰法第13條：「因避免自己或他人生命、身
    體、自由、名譽或財產之緊急危難而出於不得已之行為，不
    予處罰。」之緊急避難免罰之適用？　
　⑴按：「因避免自己或他人生命、身體、自由、名譽或財產之
    緊急危難而出於不得已之行為，不予處罰」行政罰法第13條
    前段定有明文。依上該規定，若符合：①自己或他人生命、
    身體、自由、財產存有危難，②危難相當緊急，③主觀上基於
    救助之意思，而實施客觀上不得已之避難行為等要件時，避
    難者即有上該緊急避難規定之適用，並依法益權衡原則，區
    分避免自己或他人生命、身體、自由、名譽、財產所保全之
    法益，大於或等於、小於因不得已行為所破壞之法益，而決
    定是否應對避難者不罰。
　⑵從附錄之光碟驗畫面（110年度交字第8 號光碟部分）：
　　顯示檢舉民眾行駛於國道6號高速公路內線車道，並見原告
    行駛於外線車道，嗣原告切入內線車道後，並隨即煞車減慢
    速度，然原告由外線車道變換至內線車道時，全程均未使用
    方向燈，且持續行駛在檢舉民眾車輛之前，未見檢舉車輛有
    明顯逼車之情形，可知原告與檢舉車輛原係各自行駛於不同
    車道，原告後來切入檢舉民眾之內線車道，並在檢舉民眾之
    內線車道前方行駛一小段時間，可見原告係主動切入檢舉車
    輛車道，難以證明有所謂惡意逼車情形。縱勘驗其餘光碟檔
    案，兩車在同一車道內行駛時，兩車間並未保持較長之安全
    距離，惟並非近到即刻足以發生碰撞之虞慮，而有屬上開②
    危難相當緊急之狀態，況為避免被逼車而變換車道，固為避
    難行為，但應不妨礙駕駛車同時操作方向燈之變換運作，是
    原告變換車道之同時不預先打方向警示，則非屬上開③之「
    不得已之避難行為」，且原告多次無預警未使用方向燈之變
    換車道行為，確已造成其它用路人之危險，而原告主觀上所
    謂之心理壓力，既非立即性之危害，經法益權衡之結果，原
    告所欲保全之法益，並未大於所破壞之法益，原告自不得主
    張緊急避難而予免罰。　　
　⒉民眾檢舉可否適用處罰條例第85條之1第2項連續舉發『違規地
    點相距6公里』、『違規時間相隔6分鐘』限制之規定?
　⑴按「第7條之2之逕行舉發案件有下列情形之一者，得連續舉
    發：一、逕行舉發汽車行車速度超過規定之最高速限或低於
    規定之最低速度或有第33條第1項、第2項之情形，其違規地
    點相距六公里以上、違規時間相隔六分鐘以上或行駛經過一
    個路口以上。但其違規地點在隧道內者，不在此限。」處罰
    條例第85條之1第2項定有明文，是為連續舉發之限制規定。
　⑵按立法者固得以法律規定行政機關執法人員得以連續舉發及
    隨同多次處罰之遏阻作用以達成行政管制之目的，但仍須符
    合憲法第23條之比例原則及法律授權明確性原則。申言之，
    以連續舉發之方式，對違規事實繼續之違規行為，藉舉發其
    違規事實之次數，評價及計算其法律上之違規次數，並予以
    多次處罰，藉多次處罰之遏阻作用，以防制違規事實繼續發
    生，此種手段有助於目的之達成，對維護交通秩序、確保交
    通安全之目的而言，在客觀條件之限制下，更有其必要性及
    實效性。惟每次舉發既然各別構成一次違規行為，則連續舉
    發之間隔期間是否過密，以致多次處罰是否過當，仍須審酌
    是否符合憲法上之比例原則，業經司法院大法官會議作成釋
    字第604號解釋在案，此解釋要旨不論於道路交通管理處罰
    條例第7條之1經民眾檢舉所為之職權舉發或同條例第7條之2
    由警察機關等舉發機關所為之當場舉發或逕行舉發等情形，
    皆有其適用或類推適用（臺北高等行政法院107年交上字第1
    48號判決意旨、109年交上字第132號判決意旨參照）。
　⑶處罰條例第85條之1第2項第1款，雖僅明定處罰條例第7條之2
    之逕行舉發有其適用，就同法第7條之1之民眾檢舉並無明定
    ，然有法律授權之執法人員需受連續舉發限制所囿，而一般
    民眾並非法律授權之執法人員，提出檢舉卻無需受連續舉發
    之限制，豈是法律設置連續舉發限制之目的，況參酌86年及
    91年就道路交通管理處罰條例第85條之1第2項第1款修訂時
    之立法理由「交通違規狀態持續不改正者因無得連續舉發之
    明文規定，致民眾常以已獲有交通違規舉發通知單，資為不
    得重複處罰之藉口，爰增訂本條，以杜流弊。」、「對逕行
    舉發案件得連續舉發之規定，係規範於違反道路交通管理事
    件統一裁罰標準及處理細則第12條，因其影響人民權利義務
    ，為符合法律保留之精神，爰酌予修正增列於第二項。」，
    並未排除民眾檢舉舉發程序不得適用該連續舉發之限制，又
    依前述之司法院大法官會議釋字第604號解釋意旨認「連續
    舉發必須考量間隔期間是否過密，以致多次處罰是否過當，
    仍須審酌是否符合憲法上之比例原則。」綜上，本件雖為民
    眾檢舉所為之舉發，惟屬處罰條例第33條第1項第4款之案件
    ，仍可適用處罰條例第85條之1第2項連續舉發之限制之規定
    。
  ⒊檢舉機關就原告所為8次違規行為予以舉發，有無違反連續  
    舉發之規定？若違反，何者應予撤銷？
　  經查，依本案裁決書之記載，A處分之違規地點在國道6號西
    向20.2公里處，違規時間為：17：30；B處分違規地點則在
    西向18.1公里處；違規時間為：17：31；C處分違規地點在
    西向12.1公里處，違規時間為：17：35；D處分違規地點在
    西向11.5公里處，違規時間為：17：35；F處分違規地點在
    西向7.8公里處，違規時間為：17：37；G處分違規地點在西
    向7.1公里處，違規時間為：17：37；H處分違規地點在西向
    5.9公里處，違規時間為：17：38。可見上開A、B、C、D4次
    違規行為，均係在違規時間相隔6分鐘內，且違規地點亦相
    隔在6公里內，然除B處分之行為係在遂道內所犯，依上開規
    定，仍得舉發，其餘C、D處分依處罰條例第85條之1第2項規
    定，原告當日所為時序在A處分之後之C、D處分違規行為，
    其間隔時間、地點均太密，相隔在6分鐘、6公里以內，自屬
    不得連續舉發，而E處分與A處分相較，已相隔6分鐘、6公里
    之外，仍得連續處罰，至於E處分之後之F、G、H處分，以E
    處分為基準，均係在違規時間相隔6分鐘內，且違規地點亦
    相隔在6公里內，故不得再予舉發。據此，被告所為原處分
    既有上開不得連續舉發之情事，自有違誤，是上開C、D、F
    、G、H處分之舉發違法，自應予撤銷。
  ㈢本件判決基礎已臻明確，兩造其餘攻擊、防禦方法及訴訟資
    料經本院審酌後，核與判決結果不生影響，無一一論述之必
    要，併此敘明。
七、結論：本件被告所為C、D、F、G、H處分之違規行為，自屬
    不得連續舉發，被告所為原處分顯有違誤，原告訴請撤銷為
    有理由，應予撤銷。至於A、B、E處分部分，並無違誤，應
    予維持，原告請求撤銷為無理由，應予駁回。又本件第一審
    裁判費為新台幣2,400元，應由被告負擔其中5件共1,500元
    ，爰依行政訴訟法第104條規定準用民事訴訟法第93條規定
    ，確定第一審訴訟費用額如主文第3項所示。　
中　　華　　民　　國　　110 　年　　6 　　月　　8 　　日
                  行政訴訟庭　法　官　陳定國
上為正本係照原本作成。
如不服本判決，應於判決送達後20日內，向本院提出上訴狀並表
明上訴理由（原判決所違背之法令及其具體內容或依訴訟資料可
認為原判決有違背法令之具體事實），其未載明上訴理由者，應
於提出上訴後20日內向本院補提理由書（上訴狀及上訴理由書均
須按他造人數附繕本，如未按期補提上訴理由書，則逕予駁回上
訴），並應繳納上訴裁判費新臺幣750元。
中　　華　　民　　國　　110 　年　　6 　　月　　8 　　日
                              書記官  黃鷹平
   　　　　　　　　　
　　　　　　　　　　　　　　　                           

附錄：當庭勘驗監視器光碟。
一、110年度交字第8 號光碟勘驗筆錄部分：
    本院勘驗被告提供之監視器光碟（檔案：AWQ-5061警影1）
    ，勘驗結果為：光碟錄影時間17：30：26-17：30：36
    畫面顯示檢舉民眾行駛於國道6號高速公路內線車道，並見
    原告駕駛系爭小客車行駛於高速公路外線車道，此時見
    原告切入內線車道後，並隨即煞車減慢速度，然原告由外線
    車道變換至內線車道時，全程均未使用方向燈（光碟錄影時
    間17：30：28）。【雲監裁字第ZGC281604號裁決書，即A處
    分】  

二、110年度交字第9號、10號、11號光碟勘驗筆錄部分：
    本院勘驗被告提供之監視器光碟（檔案：ZGC000000-00），
    勘驗結果為：
㈠、光碟錄影時間17：36：42-17：36：55
    畫面顯示原告行駛於國道6號高速公路內線車道，且緩慢的
    由內側車道變換至外側車道，然原告變換車道時，全程均未
    使用方向燈（光碟錄影時間17：36：46）。【雲監裁字第ZG
    C281005號裁決書，即E處分】。
㈡、光碟錄影時間17：37：08-17：37：18
    畫面顯示原告行駛於國道6號高速公路外線車道，且緩慢的
    由外側車道變換至內側車道，然原告變換車道時，全程均未
    使用方向燈（光碟錄影時間17：37：11）。【即雲監裁字第
    ZGC281006號裁決書，即F處分】。　
㈢、光碟錄影時間17：37：30-17：37：40
    畫面顯示原告行駛於國道6號高速公路內線車道，並見原告
    駕車由內側車道變換至外側車道，然原告變換車道時，全程
    均未使用方向燈（光碟錄影時間17：37：34）。【即雲監裁
    字第ZGC281007號裁決書，即G處分】。　　　　　
三、110年度交字第12號勘驗筆錄部分：
    本院勘驗被告提供之監視器光碟（檔案：ZGC281008），勘
    驗結果為：光碟錄影時間17：38：05-17：38：14
    畫面顯示原告行駛於國道6號高速公路外線車道，並緩慢的
    由外側車道變換至內側車道，然原告變換車道時，全程均未
    使用方向燈（光碟錄影時間17：37：08），檔案畫面至此結
四、110年度交字第13號勘驗筆錄部分：
    本院勘驗被告提供之監視器光碟（檔案：警影4），勘驗結
    果為：光碟錄影時間17：34：57-17：35：05
    畫面顯示原告行駛於國道6號高速公路內線車道，並緩慢的
    由內側車道變換至外側車道，然原告變換車道時，全程均未
    使用方向燈（光碟錄影時間17：34：58）。【即雲監裁字第
    ZGC281607號裁決書，即D處分】。　　　　　
五、110年度交字第14號勘驗筆錄部分：
    光碟錄影時間17：35：15-17：35：35
    畫面顯示原告行駛於國道6號高速公路外線車道，此時能見
    原告切入內線車道，並使用煞車減緩速度，然原告變換車道
    時，並未使用方向燈（光碟錄影時間17：35：20）。嗣原告
    進入內側車道後不久，隨即欲變換車道至外側車道，然原告
    車輛僅外側輪胎進入外側車道（光碟錄影時間17：35：30）
    ，並沿車道分隔線行駛，隨後即回返內線車道繼續行駛，檔
    案畫面至此結束。【雲監裁字第ZGC281606號裁決書，即C處
    分】。　　　　　
六、110年度交字第15號勘驗筆錄部分：
    本院勘驗被告提供之監視器光碟（檔案：警影2），勘驗結
    果為：
    光碟錄影時間17：31：40-17：31：57
    畫面顯示原告行駛於國道6號高速公路隧道內之內線車道，
    並沿車道分隔線行駛，嗣原告由內側車道變換至外側車道時
    ，未見原未使用方向燈（光碟錄影時間17：31：50），檔案
    畫面至此結束。【雲監裁字第ZGC281605號裁決書，即B處分
    】。